臺灣臺東地方法院民事判決　九十二年度訴字第一○四號
　　原　　　告
　　即反訴被告 崇友實業股份有限公司
　　法定代理人　丙○○
　　訴訟代理人　乙○○
　　被　　　告
　　即反訴原告　豐泰大飯店股份有限公司
　　法定代理人　甲○○
　　訴訟代理人　吳漢成律師
右當事人間請求清償債務事件，本院於民國九十四年四月十三日言詞辯論終結，判決
如左：
    主      文
被告應給付原告新臺幣伍佰貳拾伍萬元，及自民國九十二年五月二十七日起至清償日
止按週年利率百分之五計算之利息。
本訴訴訟費用由被告負擔。
本訴判決於原告以新臺幣壹佰柒拾伍萬元為被告供擔保後，得假執行；但被告如以新
臺幣伍佰貳拾伍萬元預供擔保，得免為假執行。
反訴原告之反訴及假執行之聲請均駁回。
反訴訴訟費用由反訴原告負擔。
    事實及理由
甲、本訴部分：
壹、程序方面：
    按告知訴訟乃當事人一造於訴訟繫屬中，將其訴訟告知於因自己敗訴而有法律上
    利害關係之第三人，以促其參加訴訟。而所謂有法律上利害關係之第三人，係指
    本訴訟之裁判效力及於第三人，該第三人私法上之地位，因當事人之一造敗訴，
    而將致受不利益，或本訴訟裁判之效力雖不及於第三人，而第三人私法上之地位
    因當事人之一造敗訴，於法律上或事實上依該裁判之內容或執行結果，將致受不
    利益者而言，最高法院著有五十一年台上字第三○三八號判例意旨可資參照。本
    件原告依兩造於民國八十八年六月二十八日簽立之代位清償約定書（下稱系爭約
    定書）請求被告負清償責任，被告主張依原告提出之系爭約定書，訴外人知本富
    野渡假村區分所有權者管理委員會（更名前為知本富野渡假村管理委員會，下稱
    知本富野管理委員會）亦為締約人之一，應與被告連帶負清償責任，其如於本件
    訴訟受敗訴判決，則知本富野管理委員會將因其敗訴而有法律上利害之關係，故
    依民事訴訟法第六十五條之規定，具狀聲請對知本富野管理委員會訴訟告知等語
    ，核無不合，應予准許。本院爰於本件訴訟進行中將聲請告知訴訟狀繕本送達於
    知本富野管理委員會，並經其於九十二年七月七日收受，有送達證書在卷可稽（
    見本審卷第三一頁）。惟知本富野管理委員會經受告知後，雖有到場表示意見，
    但未依民事訴訟法第五十九條之規定，具狀表示參加訴訟，併予敘明。
貳、實體方面：
一、原告主張：被告與訴外人知本富野管理委員會於八十八年六月二十八日與原告簽
    訂系爭約定書，約定就訴外人傑廣建設股份有限公司（下稱傑廣公司）積欠原告
    安裝於臺東縣卑南鄉○○村○○路三十號知本富野渡假村之電梯、電扶梯及修配
    款項新臺幣（下同）二千一百二十一萬四千二百十一元，由被告與知本富野管理
    委員會連帶負清償之責，而自八十八年七月起至清償完畢止，應於每月二十五日
    給付原告二十五萬元。被告自八十八年七月起至九十年八月間均有依系爭約定書
    約定按月給付二十五萬元，詎自九十年九月起至九十二年五月止共計二十一個月
    ，合計五百二十五萬元未按期給付，經催討亦置之不理，為此爰依系爭約定書代
    位清償之法律關係請求被告負清償責任等語。並聲明：(一)被告應給付原告五百二
    十五萬元及自九十二年五月二十七日（即起訴狀繕本送達之翌日）起至清償日止
    按週年利率百分之五計算之利息。(二)原告願供擔保請准宣告假執行。
二、被告則以：否認系爭約定書上被告公司印章及負責人劉化宇印章之真正，被告因
    誤認二十五萬元為使用電梯及電梯保養之費用，始按月給付原告，後發覺保養電
    梯費用為每月五萬元，且經股東質疑後開始查證，始知劉化宇於八十八年六月間
    在大陸洽商，根本不在國內，不可能親自出面簽下系爭約定書，又被告未曾委由
    代理人代理被告出面簽立系爭約定書，故被告於九十二年六月間始確認系爭約定
    書應為無效，被告於九十年八月前所為給付是被詐欺所為，故自九十年九月起即
    拒絕支付，並已於九十三年二月六日準備程序期日當庭撤銷依無效之系爭約定書
    所為給付之意思表示，自應由原告舉證證明系爭約定書之真正。又被告每月給付
    五萬元電梯保養款，該電梯保養的依據是延長電梯借用協議書，並不是原告所提
    與系爭約定書同時簽訂之電梯借用保養契約等語，資為抗辯。並聲明：(一)原告之
    訴及假執行之聲請均駁回。(二)如受不利判決，願供擔保請准宣告免為假執行。
三、本件原告自八十八年七月起依系爭約定書，按月開立電梯期款之請款統一發票向
    被告請領，被告自八十八年九月起亦有簽發支票按每月給付原告二十五萬元電梯
    款（八十八年七月、八月之電梯期款由知本富野管理委員會以匯款至原告合作金
    庫帳戶之方式支付），至九十年八月止，共已給付原告六百五十萬元。又兩造間
    就電梯保養另簽立電梯及電扶梯保養合約，原告自八十八年七月起每月提供電梯
    、電扶梯之定期保養服務，並按月開立電梯保養款之統一發票向被告請領，被告
    自八十八年九月起（八十八年七月、八月之電梯保養款由知本富野管理委員會以
    匯款方式支付）亦按月給付原告五萬元電梯保養款，兩造並於合約期滿後再簽立
    延長電梯借用協議書，延長電梯之借用期間至九十年六月三十日止。再被告公司
    於八十八年六月間之法定代理人為劉化宇，劉化宇於八十四年起至八十九年止並
    無出入境紀錄之事實，為兩造所不爭執，並有原告提出之系爭約定書（見本審卷
    第六頁）、催告函（見本審卷第七頁）、延長電梯借用協議書（見本審卷第六二
    頁）、支票（見本審卷第一四八頁至第一七九頁）、電子計算機統一發票（見本
    審卷第一八五頁至第一九七頁、第二五０頁至第二六七頁）、電梯維護實施計畫
    表（見本審卷第二０九頁至第二四九頁）等件（以上均為影本）為證，復經本院
    向經濟部中部辦公室調取被告公司登記案卷宗（見本審卷第二七０頁至第二七四
    頁）、及依職權查詢劉化宇入出境結果資料（見本審卷第一一六頁）查明屬實，
    應堪信為真實。
四、得心證之理由：
    依兩造前揭爭執要旨，本件所應審究之爭點，厥為：兩造於八十八年六月二十八
    日簽訂之系爭約定書是否有效？為斷。經查：
（一）被告否認系爭約定書之真正，乃以系爭約定書上被告公司與負責人劉化宇印章
      印文均非其當時公司之印章為由，並提出被告公司變更登記事項卡為以資為憑
      （見本審卷第十九頁）。則依民事訴訟舉證責任分配之法則，固應由原告就系
      爭約定書上被告公司及負責人印章之真正負舉證責任。惟民法上契約之簽訂非
      以書面為必要，且衡諸一般公司營運實務及相關法律規定，亦無公司以非變更
      登記事項卡上印章對外而為之法律行為，遽認無效之慣例或規定。再者，為達
      使用上之便利，公司同時間使用多枚公司與負責人印章為法律行為者，所在多
      有，並不以使用一枚印章為已足，此揆之卷附經被告自認其公司及負責人印章
      為真正之延長電梯借用協議書（見本審卷第六二頁）、八十八年間被告公司變
      更登記表（見本審卷第二七三頁）、八十九年營利事業所得稅結算申報書（見
      本審卷第三三一頁），其上蓋用之被告公司及負責人劉清郎印章之印文，經以
      肉眼核對即可發現均不相同，足見被告本身使用之公司及負責人印章，顯然亦
      不以一枚為限甚明。被告雖執前詞否認系爭約定書之真正，然就系爭約定書是
      否真正有效，自應綜觀兩造間之締約動機、締約過程、及其後履約過程等各項
      客觀情狀審酌判斷，始為公允。
（二）證人即原告締約時之臺中分公司經理丁○○於本院證稱：「傑廣公司是台中的
      建設公司，所以找我向原告購買電梯，付了二期款之後開始跳票，因為電梯已
      經安裝好，知本富野大飯店開始試營業，我們本來電梯要關掉，當時知本富野
      大飯店區分管理所有權人管委會有一個陳副主委出面與我們協商，姓名我忘記
      了，結論是每月由被告及知本富野管理委員會給付原告電梯期款二十五萬元，
      另簽立電梯借用保養合約，每月五萬元」等語（見本審卷第三０六頁）。而依
      被告公司變更登記表所載，被告所營事業為一般旅館業，其營業目的即在提供
      投宿旅客便利及舒適之住宿環境，以獲取利潤，尤以在觀光地區旅館、民宿等
      相關行業競爭者眾多，旅館業者為提高客房之住宿率，營運時投資巨額資金以
      兼顧觀光休閒之娛樂性，不難想見。則被告既在臺東縣境內知名旅遊景點之知
      本地區投資旅館業，在知本富野渡假村內經營飯店，其於營運之初，如因傑廣
      公司未清償電梯價款，而遭原告停止電梯、電扶梯之使用與保養，將因無法提
      供投宿旅客使用電梯、電扶梯等上下樓層之必備工具，其飯店營運必遭波及而
      降低旅客投宿之意願，已投入資金將難以收回，亦難有利潤可言。是被告迫於
      營運之現實需要與原告簽訂系爭約定書，同意代為清償傑廣公司積欠原告之電
      梯、電扶梯及修配款項，自有與原告簽訂系爭約定書之動機，證人上開證詞，
      衡與常情無違，信為可採。
（三）被告辯稱劉化宇於八十八年六月間在大陸洽商，不可能親自出面簽下系爭約定
      書，被告亦未曾授權陳副主委代理被告出面簽立系爭約定書云云。惟劉化宇自
      八十四年至八十八年間並無入出境紀錄之事實，為兩造所不爭執（見本審卷第
      一三一頁至第一三二頁），並有入出境查詢結果資料在卷可稽（見本審卷第一
      一六頁）。又證人丁○○於本院證稱：「當時因為我們要把電梯停掉，陳副主
      委就出面與我在飯店內協商。契約書是經過雙方討論之後，原告寫成書面，由
      公司蓋章之後，由我親自送到台東交給陳副主委。合約書總共有肆份，交給陳
      副主委二份，我們自己留二份」、「（問：陳副主委是否表示自己有權代表豐
      泰公司？）他有表示有權，我就相信他。」等語（見本審卷第三０六頁、第三
      ０九頁），則系爭約定書雖由陳副主委該人出面與證人丁○○協商，然每月二
      十五萬元之電梯款支出並非少數，而觀此後被告及知本富野管理委員會均有按
      約履行之情，倘「陳副主委」未經被告授意即逕與原告協商系爭約定書內容，
      被告與知本富野管理委員會當無依系爭約定書按月給付原告二十五萬元電梯期
      款，且時間達二年之久之理；再參之系爭約定書以公司名義簽訂，證人丁○○
      、及陳副主委均未在其上簽名或用印等情觀之，堪認兩造簽訂系爭約定書締約
      過程中，實際決定締約條件者應為兩造與知本富野管理委員會，「陳副主委」
      只是傳達被告與知本富野管理委員會意思之傳達機關（即使者）而已，其既非
      被告之代理人，自無須經被告授與代理權，被告前開所辯，尚不足採。
（四）又兩造間就知本富野大飯店內電梯保養維護，另有簽訂電梯及電扶梯保養合約
      ，原告自八十八年七月起每月提供電梯、電扶梯之定期保養服務，被告則按月
      給付原告每月五萬元電梯保養款，兩造並於前開合約期滿後再簽訂延長電梯借
      用協議書，延長電梯之借用期間至九十年六月三十日止等情，分別有電梯維護
      實施計畫表（見本審卷第二０九頁至第二四九頁）、延長電梯借用協議書（見
      本審卷第六二頁）在卷可稽，並為兩造所不爭執，已如前述。被告雖辯稱原告
      提供電梯之保養依據為「延長電梯借用協議書」，該協議書乃根據「電梯臨時
      借用契約」而來，與原告提出之八十八年七月間簽訂「電梯借用保養契約」無
      關云云，惟被告無法提出所謂「電梯臨時借用契約」以證其說；且參以原告電
      梯維護實施計畫表上記載維護編號為ＣＴ—七九一六號（見本審卷第二０九頁
      至第二四九頁），與原告提出之「電梯借用保養契約書」上記載契約編號為七
      九一六號（見本審卷第五六頁），兩者契約編號相同，及每月保養款金額、保
      養期間、保養電梯臺數均相符等情觀之，雖「延長電梯借用協議書」上記載依
      「電梯臨時借用契約」延長借用期間等語，仍堪認原告自八十八年七月起按月
      提供電梯、電扶梯之定期保養服務，係依據兩造於八十八年七月間簽訂之「電
      梯借用保養契約」內容履行甚明，原告主張「延長電梯借用協議書」係依據「
      電梯借用保養契約」而來，應認可採。則系爭約定書與「電梯借用保養合約」
      上被告公司及負責人印章之印文既為相同，被告就「延長電梯借用協議書」上
      有關被告公司及負責人印章之印文並表示為真正，而不爭執（見本審卷第三二
      ０號），足認兩造於八十八年七月間簽訂之「電梯借用保養合約」應為真正，
      系爭約定書上被告公司及負責人劉化宇印章之印文亦為真正，至為灼然。
（五）再者，原告於系爭約定書簽訂後，依約提供電梯、電扶梯予被告使用，被告及
      知本富野管理委員會自八十八年七月起亦依系爭約定書，按每月給付原告電梯
      期款二十五萬元，其中八十八年七月、八月之電梯期款由知本富野管理委員會
      以匯款方式支付，有原告公司合作金庫活期存款存摺在卷可稽（見本審卷第一
      四八頁至第一五二頁），自八十八年九月起至九十年八月止，則由被告簽發支
      票支付，亦有支票附卷為憑（見本審卷第一五三頁至第一七九頁），合計共已
      給付原告六百五十萬元。準此，由被告每月支付二十五萬元之履約事實觀之，
      核與本院前揭認定之系爭約定書有效之事實，尚屬無違。是被告有同意簽訂系
      爭約定書之真意，系爭約定書應為有效，要無疑義。
（六）被告雖辯稱其按月給付原告二十五萬元電梯款，係遭原告以無效之系爭約定書
      詐欺所為給付，至九十二年六月間始確知系爭約定書為無效云云，並於本院九
      十三年二月六日準備程序期日當庭為撤銷前所為給付之意思表示。惟其就按月
      給付二十五萬元之原因，先稱誤以為係電梯保養款等語（見本審卷第十七頁）
      ；嗣改稱係誤以為由被告直接向原告購買電梯而支付等語（見本審卷第六五頁
      ）；復再改稱因為前手交接時，告知是使用電梯及電梯保養的費用，但伊後來
      發覺該部份費用應該只要付五萬元等語（見本審卷第七五頁），其就給付二十
      五萬元之緣由前後陳述不一，兼有矛盾，所辯已難採信。況電梯保養款每月五
      萬元，被告自八十八年九月起（八十八年七月、八月之電梯保養款、電梯期款
      均由知本富野管理委員會以匯款方式支付）即簽發支票與電梯期款二十五萬元
      按月支付予原告，其至給付二年後始知有誤認，殊難想像；再者，如被告所辯
      屬實，其於九十二年六月間既已確定系爭約定書為無效，何以仍繼續支付電梯
      期款至同年八月間，此再再與常理有違，足認被告所辯，實不足採。
（七）綜上所述，兩造間於八十八年六月二十八日簽訂之系爭約定書應認為有效，原
      告依系爭約定書請求被告給付五百二十五萬元，及自九十二年五月二十七日（
      即起訴狀繕本送達翌日）起至清償日止按週年利率百分之五計算之利息，為有
      理由，應予准許。
五、兩造均陳明願供擔保，聲請宣告假執行或免為假執行，核無不合，爰分別酌定相
    當之擔保金額宣告之。
乙、反訴部分：
壹、程序方面：
    按民事訴訟法第二百六十條第一項，所謂反訴之標的與本訴之標的及其防禦方法
    有牽連關係者，乃指反訴標的之法律關係與本訴標的之法律關係兩者之間，或反
    訴標的之法律關係與本訴被告作為防禦方法所主張之法律關係兩者之間，有牽連
    關係而言。即舉凡本訴標的之法律關係或作為防禦方法所主張之法律關係，與反
    訴標的之法律關係同一，或當事人雙方所主張之權利，由同一法律關係發生，或
    本訴標的之法律關係發生之原因，與反訴標的之法律關係發生之原因，其主要部
    分相同，均可認兩者間有牽連關係（最高法院七十年度台抗字第五二二號裁定參
    照）。本件反訴原告於本訴中主張自八十八年七月起迄九十年八月止每月給付原
    告二十五萬元電梯款之行為，係受反訴被告以無效之系爭約定書詐欺所為，其已
    於九十三年二月六日準備程序期日當庭撤銷該給付行為之意思表示，而依不當得
    利及侵權行為之法律關係提起反訴，則其反訴標的之法律關係與本訴作為防禦方
    法所主張之法律關係兩者之間，顯具有牽連關係，其提起反訴，於法並無不合，
    應予准許，合先敘明。
貳、實體方面：
一、反訴原告主張：反訴原告自八十八年七月起至九十年八月止依據系爭約定書，按
    月給付反訴被告每月二十五萬元之代償電梯款，共給付反訴被告六百五十萬元。
    惟經反訴原告之查證，八十八年六月間反訴原告公司之負責人劉化宇在大陸洽商
    ，根本不在國內，不可能親自出面簽下系爭約定書，反訴原告亦未曾委由代理人
    代理簽立系爭約定書，故於九十二年六月間始確認系爭約定書應為虛偽無效，則
    自八十八年七月起迄九十年八月份止反訴原告給付電梯款之行為，顯係受到反訴
    被告以無效之系爭約定書詐欺所為給付，此項受詐欺之給付行為，業據反訴原告
    於九十三年二月六日準備程序期日當庭撤銷該給付行為之意思表示。則反訴被告
    受領反訴原告前後共六百五十萬元之電梯款，係無法律上原因而受有利益，致反
    訴原告受有六百五十萬元之損害，應構成不當得利。又反訴被告係持無效虛偽之
    系爭約定書，詐欺反訴原告給付六百五十萬元，亦構成侵權行為，爰依侵權行為
    與不當得利法律關係，競合請求反訴被告返還上開六百五十萬元。並聲明：(一)反
    訴被告應給付反訴原告六百五十萬元，及自九十三年三月三日（即反訴起訴狀繕
    本送達反訴被告之翌日）起至清償日止按週年利率百分之五計算之利息。(二)反訴
    原告願供擔保請准宣告假執行。
二、反訴被告則以：訴外人傑廣公司向反訴被告訂購電梯安裝於知本富野渡假村後，
    因無法給付電梯款項，故電梯未曾點交與傑廣公司，反訴原告在知本富野渡假村
    內經營大飯店，電梯乃其賴以營運之必備工具，故與原告訂立系爭約定書，並另
    簽訂借用保養契約。反訴原告依系爭約定書按月給付代償電梯款二十五萬元，反
    訴被告依約收取上開款項並提供電梯供其使用，自無不當得利或侵權行為可言。
    且反訴原告自認自八十八年七月至九十年八月止已給付六百五十萬元，足證系爭
    約定書為真正，其復空言主張系爭約定書無效及被詐欺，與事實不符，且已逾撤
    銷之除斥期間等語，資為抗辯。並聲明：(一)反訴原告之訴駁回。(二)如受不利判決
    ，願供擔保請准宣告免為假執行。
三、本件反訴原告依系爭約定書自八十八年七月起，按每月給付反訴被告二十五萬元
    電梯期款，至九十年八月止，共給付反訴被告六百五十萬元。兩造間另就電梯保
    養簽立電梯及電扶梯借用保養合約，反訴被告自八十八年七月起每月提供電梯、
    電扶梯之定期保養服務，反訴原告自八十八年九月（八十八年七月、八月之電梯
    保養款由知本富野管理委員會以匯款方式支付）按月給付反訴被告每月五萬元電
    梯保養款。又反訴原告公司於八十八年六月間之法定代理人為劉化宇，劉化宇於
    八十四年至八十九年間並無出入境紀錄之事實，為兩造所不爭執，並有系爭約定
    書（見本審卷第六頁）、支票（見本審卷第一四八頁至第一七九頁）、電子計算
    機統一發票（見本審卷第一八五頁至第一九七頁、第二五０頁至第二六七頁）、
    電梯維護實施計畫表等件（見本審卷第二０九頁至第二四九頁）為證（以上均為
    影本），復經本院向經濟部中部辦公室調取被告公司登記案卷（見本審卷第二七
    ０頁至第二七四頁）、及依職權查詢劉化宇入出境結果資料（見本審卷第一一六
    頁）屬實，應堪信為真實。
四、得心證之理由：
（一）按因故意或過失，不法侵害他人之權利者，負損害賠償責任，民法第一百八十
      四條第一項定有明文；又民事法上所謂詐欺云者，係謂欲相對人陷於錯誤，故
      意示以不實之事，令其因錯誤而為意思之表示，最高法院十八年上字第三七一
      號判例意旨參照。
（二）本件兩造於八十八年六月二十八日簽訂之系爭約定書上，被告公司及負責人劉
      化宇印章之印文應堪信為真正，故系爭約定書應為有效等情，業有如前述。
（三）反訴原告主張系爭約定書為無效，其自八十八年七月起迄九十年八月止給付電
      梯款之行為，係受到反訴被告以無效之系爭約定書詐欺所為給付云云，無非係
      以系爭約定書上反訴原告公司及負責人印章之印文為虛偽為其論述之依據，惟
      系爭約定書既經本院認定為有效，反訴原告據此自八十八年七月起至九十二年
      八月止，按月給付原告二十五萬元，應認係履行兩造間系爭約定書所為之給付
      ，即無陷於錯誤而受有損害之可言，此與侵權行為損害賠償請求權，以行為人
      有故意或過失不法侵害他人權利，並以被害人受有實際損害為成立要件即屬有
      違。反訴原告所為侵權行為之主張，自無足採。
（四）次按無法律上之原因而受利益，致他人受損害者，應返還其利益。雖有法律上
      之原因，而其後已不存在者，亦同，同法第一百七十九條亦有明文。查系爭約
      系爭約定書既為有效，則反訴原告按月給付二十五元，即係履行其應盡之給付
      義務，反訴被告按月收取二十五萬元之款項，即有法律上原因，而與無法律上
      之原因而受利益之情形有別，不生不當得利之問題。反訴原告主張反訴被告無
      法律上原因受有利益，殊難謂為有據。
五、從而，反訴原告依不當得利及侵權行為法律關係，請求反訴被告給付六百五十萬
    元，及自九十三年三月三日（即反訴起訴狀繕本送達反訴被告之翌日）起至清償
    日止按週年利率百分之五計算之利息，為無理由，應予駁回。又反訴原告之訴既
    經駁回，其假執行之聲請自失其附麗，應併予駁回。
據上論結，原告之本訴為有理由，反訴原告之反訴為無理由，應依民事訴訟法第七十
八條、第三百九十條第二項、第三百九十二條，判決如主文。
中　　　華　　　民　　　國　　九十四　　年　　　四　　　月　　二十七　　日
                                    臺灣臺東地方院法院民事庭
~B審判長法官  王漢章
~B      法官  曾宗欽
~B      法官　簡芳潔
右為正本係照原本作成
如對本判決上訴須於判決送達後廿日內向本院提出上訴狀
中　　　華　　　民　　　國　　九十四　　年　　　四　　　月　　二十七　　日
~B法院書記官　李春菊
